臺中高等行政法院判決
　　　　　　　　　　　　　　　93年度訴字第00638號
　　　　　　　　　　　　　　　.
原　　　告　甲○○
被　　　告　苗栗縣政府
代　表　人　乙○○
訴訟代理人　丙○○
上列當事人間因水土保持法事件，原告不服行政院農業委員會中
華民國93年10月14日農訴字第0930138781號訴願決定，提起行政
訴訟，本院判決如下︰
　　主  文
訴願決定及原處分關於處原告罰鍰新台幣拾萬元之部分均撤銷。
原告其餘之訴駁回。
訴訟費用由被告負擔二分之一，餘由原告負擔。
　　事  實
一、事實概要：緣原告未先擬具水土保持計畫，送請主管機關核
    定，擅於苗栗縣卓蘭鎮○○○段701地號私有山坡地開挖整
    地，違規面積約3,900平方公尺。經被告機關於民國93年5月
    12日派員會同相關單位人員赴現場勘查屬實，以其違反水土
    保持法第12條及第23條第2項規定，依同法第33條第1項第2
    款規定裁處原告新台幣（下同）10萬元罰鍰，並令應立即停
    止一切非法開發、使用行為。原告不服，提起訴願，遭訴願
    決定駁回，遂提起本件行政訴訟。
二、兩造聲明：
    (一)原告聲明求為判決：訴願決定及原處分撤銷。
　　(二)被告聲明求為判決：駁回原告之訴。
三、兩造之陳述：
    (一)原告主張之理由：
    1.原告於93年10月14日接到訴願決定書，指原告擴大開挖違
      規面積15,700平方公尺，決定書非常不當，任何人民都無
      法接受。原告於93年1月12日向被告機關申請，被告府農
      保字第09300054057號函核可卓蘭鎮○○○段710地號面積
      15,700平方公尺之四分之一面積，實際整地也是15,700平
      方公尺之四分之一。為何政府官員違法不實指控原告擴大
      開挖，欺負農民。請還人民公道，並退還10萬元。前項事
      實，鈞院可到現場了解實際。
    2.原告有申請簡易水土保持計畫，對水土保持駁崁部分均有
      依照被告機關之規定施作。惟於申請施工期間原告因在醫
      院照顧岳母，於僱用怪手施工時未在現場監督致施作品質
      不甚理想，嗣後原告僅要求怪手司機將地表弄鬆便於種植
      農作物，但沒有再開挖整地。
    3.原告確於申請書有效期限內完成，一切都以農業局官員指
      示填埋方式完成並無違規定之事實，僅是種植葡萄時用機
      械種植，造成誤解，農業局官員指控與事實不符，請撤銷
      原處分及訴願決定。
    (二)被告答辯之理由：
    1.水土保持法第4條「公、私有土地之經營或使用，依本法
      應實施水土保持處理與維護者，該土地之經營人、使用人
      或所有人，為本法所稱之水土保持義務人。」第8條「下
      列地區之治理或經營、使用行為，應經調查規劃，依水土
      保持技術規範實施水土保持之處理與維護：一、集水區之
      治理。二、農、林、漁、牧地之開發利用。三、探礦、採
      礦、鑿井、採取土石或設置有關附屬設施。四、修建鐵路
      、公路、其他道路或溝渠等。五、於山坡地或森林區內開
      發建築用地，或設置公園、墳墓、遊憩用地、運動場地或
      軍事訓練場、堆積土石、處理廢棄物或其他開挖整地。六
      、防止海岸、湖泊及水庫沿岸或水道兩岸之侵蝕或崩塌。
      七、沙漠、沙灘、沙丘地或風衝地帶之防風定砂及災害防
      護。八、都市計畫範圍內保護區之治理。九、其他因土地
      開發利用，為維護水土資源及其品質，或防治災害需實施
      之水土保持處理與維護。」第12條「水土保持義務人於山
      坡地或森林區內從事下列行為，應先擬具水土保持計畫，
      送請主管機關核定，如屬依法應進行環境影響評估者，並
      應檢附環境影響評估審查結果一併送核：一、從事農、林
      、漁、牧地之開發利用所需之修築農路或整坡作業。二、
      探礦、採礦、鑿井、採取土石或設置有關附屬設施。三、
      修建鐵路、公路、其他道路或溝渠等。四、開發建築用地
      、設置公園、墳墓、遊憩用地、運動場地或軍事訓練場、
      堆積土石、處理廢棄物或其他開挖整地。」第23條第2項
      「未依第十二條至第十四條規定之一擬具水土保持計畫送
      主管機關核定而擅自開發者，除依第三十三條規定按次分
      別處罰外，主管機關應令其停工，得沒入其設施所使用之
      機具，強制拆除及清除其工作物，所需費用，由經營人、
      使用人或所有人負擔，並自第一次處罰之日起兩年內，暫
      停該地之開發申請。」第33條「有下列情形之一者，處新
      台幣六萬元以上三十萬元以下罰鍰：一、違反第八條第一
      項規定未依水土保持技術規範實施水土保持之處理與維護
      ，或違反第二十二條第一項，未在規定期限內改正或實施
      仍不合水土保持技術規範者。二、違反第十二條至第十四
      條規定之一，未先擬具水土保持計畫或未依核定計畫實施
      水土保持之處理與維護者，或違反第二十三條規定，未在
      規定期限內改正或實施仍不合水土保持技術規範者。」又
      水土保持計畫審核及監督要點第37點「水土保持義務人因
      故未能於核定施工期內如期完工時，應於期限屆滿前敘明
      事實及理由，申請展延。但以二次為限，每次不超過六個
      月。如經目的事業主管機關核定有案者，不在此限。」
    2.原告行政訴訟狀內容指稱領有被告93年1月12日府農保字
      第0930004057號函核准簡易水土保持申報乙節，查該核可
      函說明三已載明：「有效期至九十三年三月三十一日，逾
      期本核可作廢。」期間未接獲任何延期申請，原核准自依
      期限作廢，93年5月12日查獲之違規自係另一行為，原告
      主張顯為混淆視聽。而前開簡易水土保持申報內容僅開挖
      整地面積3,934平方公尺、高1公尺之砌石護坡長90公尺及
      挖填土方1,500立方公尺，工程數量不多，自被告核可日
      至核可期限有80天施工，已十分寬限，正常情形應在期限
      之半即可完工，若天候不佳仍可於期限前完工，何用多延
      42天，至93年5月12日尚在施工，而經被告派員會同相關
      單位查獲違規，說詞顯不合理。
    3.本案前有民眾檢舉其實為採取土石，被告93年2月6日派員
      會同卓蘭鎮公所現勘，發現有土石篩選及卵石堆積疑準備
      外運，即當場告誡「不得擴大開挖及土石外運情事」，並
      以93年2月13日府農保字第0930011802號函副本請苗栗縣
      警察局大湖分局卓蘭分駐所及卓蘭鎮公所就近列管，93年
      5月11日再接檢舉，翌日即派員再勘，現場發見一台挖土
      機在開挖整地，惟未見2月6日勘查時之卵石堆，經詢司機
      表示已外運，且司機表示已作業逾20天，1天機具租金1萬
      元，即僅機具費用即已逾20萬元，與農業經營收入不相稱
      ，另當場查獲挖土機之挖斗為土石篩選用途，非一般機具
      挖斗，顯係假農業經營之名，實為採取土石。惟是日勘查
      僅有挖土機作業，未見運輸車輛，原告又否認有土石方外
      運情事，恐難追究其盜採土石，惟其未經再次申請核可擅
      自於山坡地開挖整地，違反水土保持法第12條及第23條規
      定事實確鑿，被告處分應屬適法妥當。
    4.關於原告所述開挖面積雖有出入，但被告機關是因原告未
      經申請即開挖山坡地而遭裁罰，與面積多寡無關。況被告
      機關於93年6月28日以府農保字第0930058487號函之說明
      三業將面積更正為3,900平方公尺。
    5.被告對於水土保持法第33條之適用，並未訂定裁罰標準，
      是綜合違章情節裁罰。
    6.基上論述，本件原告之訴顯無理由，請判決如答辯聲明。
　　理  由
一、撤銷部分（罰鍰部分）：
  (一)本件被告以原告未先擬具水土保持計畫，送請主管機關核定
    ，擅於苗栗縣卓蘭鎮○○○段710地號私有山坡地開挖整地
    ，違規面積約15,700平方公尺。經被告機關於93年5月12日
    派員會同相關單位人員赴現場勘查屬實，以其違反水土保持
    法第12條及第23條第2項規定，依同法第33條第1項第2款規
    定裁處原告10萬元罰鍰，雖非無見。
  (二)惟查本件被告對原告處分所發之處分函，其上記載原告之違
    規面積為「約15,700平方公尺」，此有被告機關93年5 月20
    日府農保字第0930050520號函一紙附於訴願卷可稽。被告所
    開立之處分書是處罰原告於93年5月12日，在苗栗縣卓蘭鎮
    ○○○段710地號土地，面積約15,700平方公尺之私有山坡
    地上，未經申請擅自開挖整地之行為。惟原告申請簡易水土
    保持申報書，其申請開挖整地面積為3,934平方公尺，此有
    簡易水土保持申報書附於原處分卷可考，而原告施作之面積
    約為3,900平方公尺，亦為被告所不爭，是被告於處分時所
    認定之違規面積約15,700平方公尺，即有認定事實之違法。
    且原告於93年5月11日經人檢舉違法開挖整地，被告即會同
    有關人員於93年5月12日至現場勘察，會勘紀錄上記載土地
    使用面積為1‧57公頃，復有苗栗縣政府農業局山坡地保育
    課電話服務紀錄簿及苗栗縣政府加強山坡地保育利用管理會
    勘紀錄附於原處分卷可參。顯見被告於93年5月20日作成處
    分時，係以原告違規面積約15,700平方公尺作為裁量之基準
    。被告對於水土保持法第33條之適用，雖未訂定裁罰標準，
    惟被告之訴訟代理人丙○○於94年2月23日本院言詞辯論期
    日陳明被告之處分是綜合原告違章情節予以裁罰。則被告於
    93年5月20日作成處分時，所據之本件違章事實之認定，已
    有違誤，則其所為之處罰裁量自亦有違誤。被告雖於93年6
    月28日以府農保字第0930058487號函之說明三將違規面積更
    正為3,900平方公尺，然該違章行為所涉土地面積已影響被
    告之裁量，是被告主張原告係未經申請擅自開挖山坡地而遭
    裁罰，與面積多寡無關，尚非可採。是被告處分書所載之違
    法開挖面積，與原告實際違規施作之面積不符，自有認定事
    實之違法，被告據以裁罰即有違誤，訴願決定就此部分未予
    糾正，亦有未洽。原告起訴意旨執以指摘，為有理由，應由
    本院此部分將訴願決定及原處分均予撤銷，由被告另為適法
    之處分。
二、駁回部分（令應立即停止一切非法開發、使用行為部分）：
  (一)按「公、私有土地之經營或使用，依本法應實施水土保持處
    理與維護者，該土地之經營人、使用人或所有人，為本法所
    稱之水土保持義務人。」、「下列地區之治理或經營、使用
    行為，應經調查規劃，依水土保持技術規範實施水土保持之
    處理與維護：一、集水區之治理。二、農、林、漁、牧地之
    開發利用。三、探礦、採礦、鑿井、採取土石或設置有關附
    屬設施。四、修建鐵路、公路、其他道路或溝渠等。五、於
    山坡地或森林區內開發建築用地，或設置公園、墳墓、遊憩
    用地、運動場地或軍事訓練場、堆積土石、處理廢棄物或其
    他開挖整地。六、防止海岸、湖泊及水庫沿岸或水道兩岸之
    侵蝕或崩塌。七、沙漠、沙灘、沙丘地或風衝地帶之防風定
    砂及災害防護。八、都市計畫範圍內保護區之治理。九、其
    他因土地開發利用，為維護水土資源及其品質，或防治災害
    需實施之水土保持處理與維護。」、「水土保持義務人於山
    坡地或森林區內從事下列行為，應先擬具水土保持計畫，送
    請主管機關核定，如屬依法應進行環境影響評估者，並應檢
    附環境影響評估審查結果一併送核：一、從事農、林、漁、
    牧地之開發利用所需之修築農路或整坡作業。二、探礦、採
    礦、鑿井、採取土石或設置有關附屬設施。三、修建鐵路、
    公路、其他道路或溝渠等。四、開發建築用地、設置公園、
    墳墓、遊憩用地、運動場地或軍事訓練場、堆積土石、處理
    廢棄物或其他開挖整地。」、「未依第十二條至第十四條規
    定之一擬具水土保持計畫送主管機關核定而擅自開發者，除
    依第三十三條規定按次分別處罰外，主管機關應令其停工，
    得沒入其設施所使用之機具，強制拆除及清除其工作物，所
    需費用，由經營人、使用人或所有人負擔，並自第一次處罰
    之日起兩年內，暫停該地之開發申請。」、「有下列情形之
    一者，處新台幣六萬元以上三十萬元以下罰鍰：一、違反第
    八條第一項規定未依水土保持技術規範實施水土保持之處理
    與維護，或違反第二十二條第一項，未在規定期限內改正或
    實施仍不合水土保持技術規範者。二、違反第十二條至第十
    四條規定之一，未先擬具水土保持計畫或未依核定計畫實施
    水土保持之處理與維護者，或違反第二十三條規定，未在規
    定期限內改正或實施仍不合水土保持技術規範者。前項各款
    情形之一，經繼續限期改正而不改正者或實施仍不合水土保
    持技術規範者，按次分別處罰，至改正為止，並令其停工，
    得沒入其設施及所使用之機具，強制拆除及清除其工作物，
    所需費用，由經營人、使用人或所有人負擔。」分別為水土
    保持法第4條、第8條第1項、第12條第1項、第23條第2項及
    第33條第1項、第2項所明定。
  (二)經查，原告於93年5月11日經人檢舉在其所有坐落於苗栗縣
    卓蘭鎮○○○段710地號之系爭土地上違法開挖整地，被告
    即會同有關人員於93年5月12日至現場勘察屬實，並經受僱
    人孫昌明坦承受僱整地，亦為原告所不爭，復有苗栗縣政府
    農業局山坡地保育課電話服務紀錄簿、苗栗縣政府加強山坡
    地保育利用管理會勘紀錄及現場照片附於原處分卷可參，是
    原告有僱用孫昌明在系爭土地上開挖整地之事實，堪以認定
    。次查，本件原告固於92年12月30日有擬具簡易水土保持申
    報書，載明開挖整地面積3,934平方公尺、高1公尺之砌石護
    坡長90公尺及挖填土石方總量1,500立方公尺，向被告機關
    申請簡易水土保持，經被告機關93年1月12日府農保字第
    0930004057號函核准在案。惟該核可函說明三載明：「本核
    可僅限簡易水土保持申報書登載內容，不得有擴大開挖及土
    方外運情事，有效期限至九十三年三月三十一日，逾期本核
    可作廢。」原告於有效期間經過後並未向被告申請延期，原
    核准自該期限屆滿時已失其效力。是原告僱用孫昌明在系爭
    土地上以挖土機開挖整地，即屬未先擬具水土保持計畫，即
    擅自開挖整地，其違規事實已至為明確。原告雖主張其於申
    請施工期間原告因在醫院照顧岳母，於僱用怪手施工時未在
    現場監督，致施作品質不甚理想，嗣後原告僅要求怪手司機
    將地表弄鬆便於種植農作物，但沒有再開挖整地云云。然查
    原告申請核准之期限已屆滿，若未申請延期或再申請核准，
    即不得再擅自開挖整地，且原告有僱用孫昌明在系爭土地上
    開挖整地，已據孫昌明於會勘時坦承在案，原告嗣後為上開
    主張顯係卸責之詞，尚非可採。從而，被告機關依首揭法條
    之規定，就原告違法擅自開挖整地之行為，令其應立即停止
    一切非法開發、使用行為部分，核無違誤，訴願決定就此部
    分予以維持，亦無不合，原告就此部分仍執詞訴請撤銷，為
    無理由，應予駁回。又被告此部分之處分與上開罰鍰處分，
    係不同之處分行為，其處分之效力互不影響，且與違規面積
    之認定無關，爰為一部撤銷，一部駁回，附此敘明。
三、據上論結，本件原告之訴為一部有理由，一部無理由，依行
    政訴訟法第195條第1項、第98條第3項、第104條，民事訴訟
    法第79條，判決如主文。
中    華    民    國     94    年    3    月     2    日
                  第三庭審判長法  官　沈　應　南
                              法  官　許　武　峰
                              法  官　林　秋　華
以上正本證明與原本無異。
如不服本判決，應於判決送達後20日內向本院提出上訴書狀，其
未表明上訴理由者，應於提起上訴後20日內向本院提出上訴理由
書（須依對造人數附具繕本）；如於本判決宣示或公告後送達前
提起上訴者，應於判決送達後20日內補提上訴理由書（須附繕本
）。未表明上訴理由者，逕以裁定駁回。
提起上訴應預繳送達用雙掛號郵票390元（34元及5元郵票各10份
)。
中    華    民    國     94    年    3    月     2    日
                              書記官　王　百　全
